臺灣高雄地方法院刑事判決　　　　　　　　　　　　　九十三年度易字第二九０號
　　公　訴　人　臺灣高雄地方法院檢察署檢察官
　　被　　　告　甲○○
　　　　　　　　戊○○
右列被告因恐嚇取財等案件，經檢察官提起公訴（九十二年度偵字第二四０八五號）
，本院判決如左：
    主      文
甲○○共同連續意圖為自己不法之所有，以恐嚇使人將本人之物交付，處有期徒刑壹
年貳月，偽造警察證件壹枚、無線電壹具及行動電話壹支均沒收。
戊○○共同連續意圖為自己不法之所有，以恐嚇使人將本人之物交付，處有期徒刑壹
年貳月，偽造警察證件壹枚、無線電壹具及行動電話壹支均沒收。
    事      實
一、甲○○、戊○○、賴錦原及陳世彬（賴錦原及陳世彬另行偵辦）等四人，基於共
    同意圖為自己不法之所有之概括犯意聯絡，先由賴錦原從報紙廣告尋找地下錢莊
    業者作為下手目標，再由陳世彬以電話佯裝借款約同地下錢莊業者見面，俟地下
    錢莊業者到達相約地點，甲○○、賴錦原、陳世彬、戊○○等即冒充警察之公務
    員，對於地下錢莊業者加以盤查，假意偵辦重利案件，行使警察之職權，而由賴
    錦源假作警察組長，甲○○即持先前其提供自己相片，而與賴錦源共同偽造之警
    察證件加以行使，假作警察而喝令地下錢莊業者交出身上物品以供盤查，陳世彬
    以手持其所有之無線電假裝聯絡警網到場支援，戊○○則負責在旁把風或假意協
    助盤查及駕駛車號三Ｖ─三０八五號自用小客車俟機接應前三人離去，而以此假
    扮警察查察重利案件之方式，使地下錢莊業者心生畏懼後，賴錦源即適時假意將
    地下錢莊業者帶往旁處，與之溝通，並聲稱只要交付部分錢財，即可無事云云，
    以此方式恐嚇地下錢莊業者，使其因之畏懼而交付財物。因而連續於民國（下同
    ）九十二年十月十日下午三時許，甲○○、戊○○、賴錦源、陳世彬等四人，在
    高雄縣鳳山市○○街附近，以上開行使偽造警察證件、冒充員警之方式恐嚇，使
    乙○○○心生畏懼，而交付新臺幣（下同）三萬二千六百元得手；及至同年十一
    月二十八日下午三時許，甲○○等四人復以相同手法約同乙○○○在高雄縣鳳山
    市○○○路與立志街公園旁見面，乙○○○帶同丁○○赴約後，見及係甲○○、
    賴錦源、陳世彬等人即係日前假扮警察向其恐嚇取財之人，立刻暗中告知丁○○
    ，而於甲○○、賴錦源、陳世彬等人假裝警察盤查時，丁○○即質問甲○○等是
    何單位警察，甲○○等四人見事跡敗露，乃四散逃逸，甲○○當場被丁○○及乙○○○追捕逮獲，並於甲○○身上查得偽造之警察證件一枚、無線電一具，戊○○隨後亦為警於犯案現場附近處查獲，並扣得其所有之行動電話一支，甲○○等
    人因而未獲得財物。
二、案經高雄縣政府警察局鳳山分局移送臺灣高雄地方法院檢察署檢察官偵查起訴。
    理      由
一、右開事實，迭經被告甲○○、戊○○於警、偵訊及審理時均坦承不諱，核與被害
    人乙○○○及丁○○二人於警詢、偵查中指陳之情節大致相符，且扣得偽造之警
    察證件一枚、無線電一具及被告戊○○用以聯繫其他共犯之行動電話一支可供證
    明，而上開警察證件確屬偽造一節，亦據本院於審理時勘驗該證件上既無服務單
    位、姓名之記載，且相片上無鋼印，證件上青天白日標誌則以剪貼方式黏貼其上
    等情，均足認係偽造屬實，事證明確，被告甲○○、戊○○之犯行均堪認定。
二、按「恐嚇罪質，非不含有詐欺性，其與詐欺罪之區別，係行為人對於被害人所用
    之手段，僅使其陷於錯誤者，為詐欺，使發生畏懼心者，為恐嚇。」最高法院三
    十年上字第六六八號判例著有明文。核被告甲○○、戊○○與賴錦源、陳世彬四
    人以行使偽造之警察證件，冒充警察公務員行使查察重利犯罪之職權，恐嚇地下
    錢莊業者，使地下錢莊業者信以為真而心生畏懼，是被告二人上開犯行，應係恐
    嚇，而非詐欺甚明，核其等所為，係犯刑法第一百五十八條第一項之僭行公務員
    職權，同法第二百十六條、第二百十二條之行使偽造特種文書、同法第三百四十
    六條第一項之恐嚇取財（九十二年十月十日恐嚇得財部分）及同法第三百四十六
    條第三項、第一項之恐嚇取財未遂（九十二年十一月二十八日恐嚇未得財部分，
    公訴人併漏引此部分之犯罪法條，附此敘明）等罪。被告甲○○、戊○○與賴錦
    源、陳世彬四人間有犯意之聯絡，行為之分擔，均為共同正犯；其等偽造警察證
    件之低度行為，為行使該偽造警察證件之高度行為所吸收，不另論罪；再以被告
    等連續二次僭行公務員職權、行使偽造特種文書，以及一次恐嚇取財既遂，一次
    恐嚇取財未遂等之行為，均時間緊接，所犯各該罪名基本構成要件相同，顯係出
    於概括之犯意為之，為連續犯，應依刑法第五十六條之規定以一罪論（恐嚇取財
    部分以既遂罪論），並加重其刑；復就被告二人所犯僭行公務員職權、行使偽造
    特種文書與恐嚇取財三罪間，有方法結果之牽連關係，為牽連犯，應從一重之恐
    嚇取財罪處斷；並公訴人雖未就被告二人所犯之僭行公務員職權罪部分起訴，惟
    查被告所犯該罪，與經起訴之行使偽造特種文書及恐嚇取財等罪間，有方法結果
    之牽連關係，屬裁判上一罪，為起訴效力所及，本院自得併予審酌，附此敘明。
    爰審酌被告二人以冒充警察身分之方式恐嚇取財，破壞警察人員形象，引發被害
    人恐慌，其等犯罪之手段，惡性較重，且所生實害非輕，惟其等於犯罪後均已坦
    供犯行，態度良好等一切情狀，各量處如主文所示之刑。至扣案之共犯賴錦源所
    有之偽造警察證件一枚、共犯陳世彬所有之無線電一具，以及被告戊○○所有之
    行動電話一支，該偽造警察證件及無線電係供冒充警察所用之物，行動電話係供
    被告共犯恐嚇取財時，彼此會合找尋作案目標之用，均係供犯罪所用之物，均據
    被告二人於偵、審時供明在卷，且據最高法院六十二年第一次刑庭總會決議：「
    基於共同犯罪行為，應由共犯各負全部責任之理論，已在共犯某甲所犯案件諭知
    沒收之某甲所有供犯罪所用之物，在共犯某乙另案中仍得諭知沒收。」是本院依
    此共同犯罪，應由共犯各負全部責任之理論，就上開扣案之物均依刑法第三十八
    條第一項第二款規定，分別宣告沒收之。
三、公訴意旨另以：被告甲○○、戊○○與共犯賴錦源、陳世彬等人以前開所示行使
    偽造警察證件，冒充警察查案行使職權之方式，於九十二年五、六月間某日起，
    在臺南縣及高雄縣、市等地，恐嚇地下錢莊業者，使之交付財物得手，因認被告
    二人此部分之犯行，亦涉行使偽造特種文書及恐嚇取財等罪云云。
  （一）按提起公訴，應於起訴書內記載犯罪事實及證據並所犯法條，刑事訴訟法第
        二百六十四條第二項第二款定有明文，此乃法定必備之程式。而關於「犯罪
        事實」應如何記載，法律雖無明文規定，惟因其起訴事實即為法院審判之範
        圍（刑事訴訟法第二百六十八條參照），並為被告防禦準備之範圍，故其記
        載內容必須「足以表明其起訴範圍」，使法院得以確定審理範圍，並使被告
        知悉係因何犯罪事實被提起公訴而為防禦之準備，始為完備；因此，如起訴
        書關於「犯罪事實」之記載不足以表明起訴範圍時，即係於法定必備程式有
        所欠缺。而起訴或其他訴訟行為，於法律上必備之程式有欠缺而其情形可補
        正者，法院應定期間，以裁定命其補正；又起訴之程序違背規定者，應諭知
        不受理之判決，同法第二百七十三條第六項、第三百零三條第一款分別定有
        明文。
  （二）公訴人起訴所指前開論罪科刑以外之行使偽造特種文書及恐嚇取財犯行部分
        ，關於被告二人究竟各分別參與若干次犯行、其餘尚未到案之共犯賴錦源及
        陳世彬究分別共同犯罪若干次，且各次犯行參與犯罪之行為人係何人，起訴
        書所指該連續多次之行使偽造警察證件及恐嚇取財犯行（除論罪科刑以外部
        分），其各次犯罪確定之時間、地點各為何，以及各次犯罪之被害人為何人
        、又各次犯罪被告等人所獲之不法金額若干等事實，公訴人均未於起訴書事
        實欄逐一載明，亦未以附表或附件之方式列載，因此，依公訴人上開記載方
        式實無法使本院確定其起訴之範圍，被告亦無從為防禦之準備，其起訴之程
        式顯有未備。經本院於九十三年三月十二日裁定命公訴人於裁定送達後二十
        日內，補正前開事項，以資資憑辦，公訴人於九十三年三月十六日收受該裁
        定後，迄本院九十三年四月十四日判決之時，仍未補正，其就此部分起訴之
        程式自有未備，揆諸首揭說明，原應為不受理之判決，惟公訴意旨認此部分
        與前開論罪科刑之犯行部分，係連續犯，有裁判上一罪之關係，爰不另為不
        受理之諭知。
據上論斷，應依刑事訴訟法第二百九十九條第一項前段，刑法第二十八條、第五十六
條、第一百五十八條第一項、第二百十六條、第二百十二條、第三百四十六條第一項
、第五十五條、第三十八條第一項第二款，罰金罰鍰提高標準條例第一條前段，判決
如主文。
本案經檢察官丙○○到庭執行職務
中      華      民      國      九十三    年      四      月    十四    日
                                     臺灣高雄地方法院刑事第三庭
                                           審判長法官  黃仁松
                                                 法官  陳玉聰
                                                 法官高思大
右正本證明與原本無異。
如不服本判決，應於判決送達後十日內向本院提出上訴狀，上訴於台灣高等法院高雄
分院（須附繕本）。
                                                  書記官  蔡語珊
中      華      民      國      九十三    年      四      月    十五    日
附錄論罪條文：
中華民國刑法第一百五十八條：
          冒充公務員而行使其職權者，處三年以下有期徒刑、拘役或五百元以下罰
          金。
          冒充外國公務員而行使其職權者，亦同。
中華民國刑法第二百十二條：
          偽造、變造護照、旅券、免許證、特許證及關於品行、能力服務或其他相
          類之證書、介紹書，足以生損害於公眾或他人者，處一年以下有期徒刑、
          拘役或三百元以下罰金。
中華民國刑法第二百十六條：
          行使第二百十條至第二百十五條之文書者，依偽造、變造文書或登載不實
          事項或使登載不實事項之規定處斷。
中華民國刑法第三百四十六條
          意圖為自己或第三人不法之所有，以恐嚇使人將本人或第三人之物交付者
          ，處六月以上五年以下有期徒刑，得併科一千元以下罰金。
          以前項方法得財產上不法之利益，或使第三人得之者，亦同。
          前二項之未遂犯罰之。
